【裁判字號】    96,訴,2636
【裁判日期】    970509
【裁判案由】    返還不當得利
【裁判全文】
臺灣臺中地方法院民事判決  96年度訴字第2636號
  原      告  丁○○
  被      告  甲○○
  訴訟代理人  戊○○
上列當事人間請求返還不當得利事件，本院於民國97年4月11日
言詞辯論終結，判決如下：
    主    文
原告之訴回。
訴訟費用由原告負擔。
    事實及理由
甲、程序方面：
    按原告於判決確定前，得撤回訴之全部或一部，民事訴訟法
    第262條第1項定有明文。本件原告提起本訴原聲明向被告丙○○及被告甲○○兩人請求，嗣於民國96年10月19日言詞辯
    論期日當庭撤回對於被告丙○○之請求，依前開說明，應予
    准許。
乙、實體方面：
壹、原告方面：
  (一)原告起訴主張：原告於95年11月7日遭不明之人詐騙，以現
    金匯款之方式匯入新臺幣（下同）65萬元入訴外人丙○○所
    有之台灣郵政股份有限公司（下稱台灣郵政）台中縣后里鄉
    上后里郵局，申設帳戶（局號：000-0000000號、帳號：000
    0000號）。丙○○隨即於台灣郵政竹南分局使用現金提款63
    萬元，丙○○再加其自身之現金約20萬元，以訴外人翁秀蕙
    之姓名匯款入被告所有之台灣郵政永和中正路郵局申設帳戶
    （帳號：00000000000000），隨後再以電腦網路銀行之匯款
    方式轉入被告所有之第一銀行雙和分行申設之帳戶（帳號：
    00000000000000），從而，被告係無法律上原因受上開款項
    之利益，原告遂爰依民法第179條主張不當得利請求被告返
    還如訴之聲明之金額。
  (二)對於被告抗辯之陳述：
    關於檢察官之不起訴處分書中，檢察官認被告無法逐筆清查
    匯入款項是否係詐騙，惟被告僅提出相關合同書，並無法提
    出匯款之時間點及明細以證明其款項係被告所有，反觀原告
    有提出被告資金往來明細供查證，本件款項係由原告匯出，
    故被告應將該筆款項交還原告，至於不起訴之部分，原告已
    提出再議。
  (三)並聲明：
    被告應給付原告65萬元，並自起訴狀繕本送達翌日起至清償
    日止，按年息5%計算之利息。
貳、被告則以下列情詞資為抗辯：
    1.被告並不認識訴外人丙○○，而原告與其間之金錢往來關
      係被告亦不知情，本件款項830,750元係訴外人鄭少君向
      訴外人陳美容訂購10噸檳榔之貨款，而陳美容再向證人之
      妻即訴外人劉淑鳳訂購上開檳榔，因訴外人劉淑鳳係大陸
      籍，遂於訴外人陳美容與被告知情下向被告借系爭帳戶，
      嗣訴外人鄭少君商請訴外人翁秀蕙將上開款項匯入被告帳
      戶內，故該筆款項確實有交易往來，非無法律上原因，至
      於訴外人鄭少君於案發後隨即不知去向。
    2.又該筆款項係由訴外人翁秀蕙以現金匯入被告帳戶，非由
      原告轉帳匯入被告帳戶，故該筆款項非原告所有係被告二
      嫂即訴外人劉淑鳳所有之貨款，此有證人與合同書為證。
    並聲明：駁回原告之訴。
參、得心證之理由：
一、原告主張之事實，固據其提出匯款明細、報案3聯單。及詐
    騙案件資料表等影本各一份為證，然為被告所否認，並以前
    揭情詞置辯，復據其提出被告甲○○二嫂劉淑鳳（亦即證人
    之妻）陳述書與證明書、土地出讓合同書、土地承包合同書
    、投資協議書合同及刑事不起訴處分書等影本各一份附卷為
    憑。是本件兩造之爭點厥為：原告依不當得利之法律關係訴
    請被告返還如訴之聲明之金額，是否有理由？
二、按不當得利係以當事人之一方無法律上之原因而受利益，致
    他方受損害為其成立要件，此觀民法第179條之規定自明。
    次按「主張不當得利請求權之原告，係因自己之行為致造成
    原由其掌控之財產發生主體變動，則因該財產變動本於無法
    律上原因之消極事實舉證困難所生之危險自應歸諸原告，始
    得謂平。是以原告對不當得利請求權之成立要件應負舉證責
    任，亦即原告必須證明其與被告間有給付之關係存在，且被
    告因其給付而受有利益以及被告之受益為無法律上之原因，
    始能獲得勝訴之判決。」（最高法院91年度台上字第1673號
    民事裁判參照）。故而，本件主張不當得利請求權之原告，
    對不當得利請求權之成立要件應負舉證責任，亦即原告必須
    證明其與被告間有給付之關係存在，且被告因其給付而受有
    利益以及被告之受益為無法律上之原因。
三、經查原告起訴係主張其遭人詐騙，以現金匯款之方式匯入65
    萬元入訴外人丙○○所有之台灣郵政台中縣后里鄉上后里郵
    局，申設帳戶（局號：000-0000000號、帳號：0000000號）
    。丙○○隨即於台灣郵政竹南分局使用現金提款63萬元，丙○○再加其自身之現金約20萬元，以訴外人翁秀蕙之姓名匯
    款入被告所有之台灣郵政永和中正路郵局申設帳戶（帳號：
    00 0000 00000000），隨後再以電腦網路銀行之匯款方式轉
    入被告所有之第一銀行雙和分行申設之帳戶（帳號：000000
    00 000000），從而主張被告係無法律上原因受上開款項之
    利益等語。被告就此則抗辯稱本件款項830,750元係訴外人
    鄭少君向訴外人陳美容訂購10噸檳榔之貨款，而陳美容再向
    證人之妻即訴外人劉淑鳳訂購上開檳榔，因訴外人劉淑鳳係
    大陸籍，遂於訴外人陳美容與被告知情下向被告借系爭帳戶
    ，嗣訴外人鄭少君商請訴外人翁秀蕙將上開款項匯入被告帳
    戶內，故該筆款項確實有交易往來，非無法律上原因等語。
    是依兩造上開陳述可知，原告係以現金匯款之方式匯65萬元
    入丙○○所有之台灣郵政台中縣后里鄉上后里郵局，申設帳
    戶（局號：000-0000000號、帳號：0000000號），然被告收
    受款項830,750元則係由翁秀蕙匯款入被告所有之台灣郵政
    永和中正路郵局申設帳戶（帳號：00 0000 00000000），隨
    後再以電腦網路銀行之匯款方式轉入被告所有之第一銀行雙
    和分行申設之帳戶（帳號：000000 00 000000），可見原告
    主張之受有損害65萬元與被告收受款項830,750元間並無給
    付之關係存在，且被告亦非因原告之給付而受有利益，則原
    告之主張與前揭不當得利之要件，即有未合。次查原告雖因
    本件主張之事實以被告與訴外人乙○○涉犯刑法第30條、第
    339條第1項之幫助詐欺犯嫌為由，向臺灣臺中地方法院檢察
    署提出告訴，然經檢察官偵查後，以被告及乙○○詐欺罪嫌
    均有不足為由，處分不起訴在案，此有臺灣臺中地方法院檢
    察署96年度偵字第20453號檢察官不起訴處分書1份附卷足憑
    ，而觀諸卷附檢察官不起訴處分書之理由略以：「(一)經命被
    告甲○○、乙○○2人提出上開帳戶之存摺、提款卡，被告2
    人業已當庭提出，並經核對無誤，是上開帳戶之存摺、提款
    卡尚在被告2人持有之中，與一般提供人頭帳戶與詐欺集團
    成員使用者，必將存摺、提款卡一並交付詐騙集團成員使用
    ，以便利詐欺集團成員提領，並確保贓款不致遭人頭帳戶提
    供者自行領取，已屬有別，合先敘明。(二)被告乙○○就其與
    名為陳美容之大陸籍女子有何買賣關係，雖無法提出相關證
    據足資佐證，惟就其確有在大陸福建省及海南省承租土地種
    植檳榔，以經營檳榔生意一節，則據被告乙○○提出土地承
    包合約書2紙在卷可參。足認其所辯有在大陸經商等情為實
    在。因目前台灣與大陸匯兌尚未正式開放，部分台商因經商
    所需，乃透過大陸地區人士指示台灣地區人民直接匯款進入
    台商於台灣之帳戶，作為收受匯款之用，亦屬常見之事，而
    對於上開資金之來源，實難強另收受者逐筆查證是否遭詐欺
    集團詐取之贓款，且被告乙○○前因類似案件，亦經台灣高
    雄地方法院檢察署查實確與詐欺集團無涉，而以95年度偵字
    第24295號為不起訴之處分，有不起訴處分書在卷可稽。自
    難僅以上開帳戶有匯入本件遭詐騙之款項，據認被告等有何
    幫助詐欺之未必故意。(三)以告訴人丁○○遭詐騙之金額，最
    初並非匯入被告甲○○之上開帳戶，而係匯入丙○○之上開
    帳戶，嗣以翁秀蕙名義，轉匯入被告甲○○之台灣郵政永和
    中正路郵局帳戶，再以網路轉帳方式，轉匯入甲○○之第一
    銀行雙和分行帳戶後，並未於當日即提領一空，足認被告等
    係以此匯入之款項留供己用，此與一般詐欺集團詐得款項後
    ，必於當日由車手自人頭帳戶提領一空之詐騙手法，亦屬有
    別。是被告等所辯渠等主觀上認係收受大陸地區客戶之貨款
    ，不知係詐得之款項等語，實難謂非毫無憑據。(四)此外，復
    查無其他積極證據足認被告等有何詐欺犯行，睽諸前揭法條
    及判例意旨，當認渠等之罪嫌均有不足。」等情，益證被告
    收受款項830,750元，並非因原告之給付而受有利益，且被
    告收受款項830,750元，主觀上既認係收受大陸地區客戶之
    貨款，其受益即非無法律上之原因，此外，原告就其主張與
    被告間有給付之關係存在，且被告因其給付而受有利益以及
    被告之受益為無法律上之原因等不當得利請求權之成立要件
    復未再舉證以實其說，其舉證即有未足，則原告猶空言主張
    被告係無法律上原因受上開款項之利益云云，即與首開不當
    得利之法文要件不符，應非可採。其進而請求被告返還不當
    利得云云，亦屬無據。
四、綜上所述，原告前揭主張，並無可採，是本件仍應以被告之
    抗辯，較可採信為真實。原告之主張，既與不當得利之法文
    要件不符，則原告憑以請求被告返還不當利得云云，亦屬無
    據。從而，原告猶憑以訴請被告應給付原告65萬元，並自起
    訴狀繕本送達翌日起至清償日止，按年息5%計算之利息，即
    為無理由，應予駁回。
五、本件事實已臻明確，兩造其餘攻擊防禦方法，均與本案判決
    結果不生影響，爰不予逐一論述，併此敘明。
肆、訴訟費用負擔之依據：民事訴訟法第78條。
中    華    民    國    97    年    5    月    9    日
                  民事第四庭    法  官  呂明坤
正本係照原本作成。
如對本判決上訴，須於判決送達後20日內向本院提出上訴狀。
中    華    民    國    97    年    5    月    9    日
                                書記官  吳慕先


司法院資訊處製作；財團法人民間司法改革基金會備份。
